【裁判字號】    90,訴,178
【裁判日期】    900717
【裁判案由】    常業重利
【裁判全文】
臺灣臺北地方法院刑事判決                            九十年度訴字第一七八號
    公訴人  臺灣臺北地方法院檢察署檢察官
    被  告  乙○○
右列被告因常業重利案件，經檢察官提起公訴（八十九年度偵字第二四三０六號），
本院判決如左：
    主      文
乙○○乘他人急迫貸以金錢，而取得與原本顯不相當之重利為常業，處有期徒刑肆月
，如易科罰金，以參佰元折算壹日。
    事      實
一、乙○○曾於民國八十四年間，因重利罪，經台灣桃園地方法院判處拘役二十日確
    定，於八十四年九月二十三日執行完畢（並非累犯），猶不知悔改，自八十九年
    九月間起，為圖暴利，竟基於常業重利之犯意，而以裝機地點係在台北市○○街
    七十六號一樓之「00000000」號電話對外聯繫以經營高利貸放款業務即
    俗稱之「地下錢莊」，並在聯合報、中國時報等報紙刊登「電話0000000
    0  陳先生  一票借到底」等廣告，於明知社會上有因急迫、輕率、無經驗而舉
    債之人，預設苛刻重利之條件，以招徠需款濟急之不特定人前來借貸，乘不特定
    人急迫時而貸以金錢，其借貸方式為借款者須簽發與借款金額同額之支票及本票
    為擔保，原則上每貸與新台幣（下同）一萬元，以十日為一期，並先扣除一期即
    十日之利息，每日收取一百元之利息，而取得與原本顯不相當之利息，並恃以為
    生，以之為常業。八十九年十月五日，適甲○○因急需金錢周轉，然告貸無門，
    乃依報紙廣告所刊登之00000000號電話與陳先先即乙○○聯絡欲向乙○○借款一百五十萬元，乙○○即至台北市○○○路○段二十七巷九弄六號二樓甲○○住處商談，乙○○同意借款一百五十萬元與甲○○，雙方同時約定利息以一
    萬元每日一百元計算，以十日為一期，並預扣一期即十日之利息十五萬元，乙○○即交付一百三十五萬元與甲○○，甲○○同時交付由訴外人林明露所簽發，以
    中國信託商業銀行城中分行為付款人、發票日八十九年十二月六日、面額一百五
    十萬元之票號ＢＡ0000000號支票一張及簽發到期日均為八十九年十二月
    八日、面額分別為五十萬元、一百萬元之票號分別為0000000號、000
    0000號之本票各一張與乙○○以為擔保，其後甲○○並已陸續給付四期即六
    十萬元之利息，嗣於八十九年十二月八日上午九時許，甲○○因不堪重利負荷，
    乃向台北市政府警察局刑警大隊重案組提出告訴，並偕同警方誘出乙○○，並在
    乙○○身上取出甲○○持供擔保之前開票號支票、本票共三張及當日所交付之利
    息三萬元（前開票號之支票、本票共三張、利息三萬元均已由警方交還甲○○）
    。
二、案經甲○○訴由台北市政府警察局刑警大隊移送台灣台北地方法院檢察署檢察官
    偵查起訴。
    理      由
一、訊據被告乙○○固坦承於右揭時間在聯合報、中國時報等報紙刊登「電話000
    00000  陳先生  一票借到底」之融資貸款廣告，以招徠需款濟急之不特定
    人前來借款，並借款一百五十萬元與告訴人甲○○，告訴人業已清償六十萬元之
    情，惟矢口否認有何常業重利犯行，辯稱：我係經營洗衣店業者，因洗衣店經營
    困難才想以貸款方式賺取利息，我另有其他事業，並非以貸款賺取利息為常業，
    我前後刊登融資貸款廣告約十餘天，其間只有甲○○前來向我借錢，共借一百五
    十萬元，預扣十五萬元，共給付甲○○一百三十五萬元，並約定共分十期（一期
    為十日）清償，每期清償十五萬元，第一期至第九期清償本金一百三十五萬元，
    第十期之十五萬元始屬利息，嗣因甲○○以急需一百五十萬元為由，要求我不要
    預扣十五萬元，所以我後又交付十五萬元與甲○○，雙方改約定共分十一期清償
    ，每期清償十五萬元，第一期至第十期清償本金一百五十萬元，第十一期之十五
    萬元始屬利息，我只有收取三分之利息，且第十一期之十五萬元利息尚未收取，
    又之所以要求告訴人在支票之外再開本票係因當時告訴人支票正在退票中，債信
    不好，我並未觸犯常業重利罪云云。然查：
（一）被告如何在報紙刊登「電話00000000  陳先生  一票借到底」之融資
      貸款廣告招徠需款濟急之不特定借款人，適因告訴人需款周轉，乃向被告借款
      一百五十萬元，約定每十日為一期，每期需給付利息十五萬元，並預扣一期之
      利息十五萬元，告訴人僅實拿一百三十五萬元，並已先後支付四期即六十萬元
      之利息，亦即被告以預設苛刻之重利條件即以每萬元每日一百元之利息借與告
      訴人之情，業據曾經前往借貸而遭受重利盤剝之告訴人於警訊及本院審理時指
      訴在卷，復有因告訴人用以擔保持交被告之由訴外人林明露簽發以中國信託商
      業銀行城中分行為付款人、發票日八十九年十二月六日、面額一百五十萬元之
      票號ＢＡ0000000號支票一張及告訴人所簽發到期日均為八十九年十二
      月八日、面額分別為五十萬元、一百萬元之票號分別為0000000號、0
      000000號之本票各一張（均影本）扣案及告訴人業已收回利息三萬元（
      業已發還告訴人）之贓物認領保管收據一紙附卷可稽，而被告以報紙廣告招徠
      顧客，盡屬需款週轉，情急勢迫者，此亦據告訴人於警訊指訴及於本院審理時
      以證人身分結證在卷，且告訴人與被告素無任何仇恨怨隙，此業據告訴人、被
      告供明在卷，告訴人自無設詞誣陷被告之理，告訴人於警訊及本院審理時之指
      訴，應堪採信。
（二）告訴人雖於偵查及本院調查時翻異前詞，改稱其與被告約定之利息僅為三分或
      四分云云，而與告訴人於警訊及本院審理時所為之前開指訴互有不符，然告訴
      人、證人之陳述有部分前後不符，或相互間有所歧異時，究竟以何者為可採，
      本院自得本於自由心證予以斟酌，非謂一有不符或矛盾，即應認其全部均為不
      可採信。而告訴人歷次之指訴或證言則依序為告訴人於警訊時明確指稱：「我
      便向陳先生（即被告）借貸一百五十萬元，他說日息每天一萬一百元利息，亦
      即月息三十‧‧‧陳先生交給我一百三十五萬元，先扣掉利息十五萬元，然後
      每十天一期，我要付給陳先生十五萬元，到目前為止，我已付給陳先生六十萬
      元」、「雖然我已付了六十萬元利息，但是他手上仍握有我一百五十萬支票一
      張及本票二張」等語，於偵查時改稱：「被告‧‧‧就借我一百五十萬元，分
      十一期攤還，每期十五萬元，一期十天，第十一期的十五萬元算是利息」等語
      ，嗣於本院調查時亦陳稱：「當時我向他表示我要借一百五十萬元，他說可以
      ，但是利息要四分利，即分十一期還，每期還十五萬元，第十一期的十五萬元
      是利息」、「我付的六十萬元都是本金」、「被告原來告訴我十五萬利息要先
      扣，所以先拿一百三十五萬元給我，後來也確實又拿了十五萬元給我，即共拿
      了一百五十萬元」等語，因告訴人前後所指訴之其與被告約定之利息若干？及
      被告已否收取利息？收取利息若干？互有出入，且告訴人其後於偵查及本院調
      查時之陳述明顯迴護被告，本院為求慎重，乃依職權傳喚承辦本案及為告訴人
      制作筆錄之證人即台北市政府警察局刑警大隊重案組小隊長丙○○到庭做證，
      證人丙○○於本院審理時證稱：告訴人那天來報案時神情蠻可憐的，似乎有受
      到威脅，我當時有問他為何來重案組報案，告訴人說比較相信我們，我們受理
      之後制作筆錄，告訴人就打電話給對方，我們便到現場查獲本案，告訴人的警
      訊筆錄確實是我按照告訴人之陳述所記載」等語，而告訴人亦陳稱：告訴人之
      警訊筆錄就是在場之證人丙○○做的，確實是按照當時我在警察局時所講的話
      紀錄等語，本院質問為何偵查及本院調查所述與警訊所述不一，告訴人初仍答
      並無不一致，而後終於坦稱：我在警察局時所說的都是實話，被告確實原先與
      我約定的是一天一萬元算一百元利息等語，則告訴人於警訊之指訴既確符合告
      訴人原來之真意，則告訴人於案發之前所為之指訴，並未經任何人之介入或其
      他利害考量，且告訴人倘非身受重利所盤剝，又何須訴諸警方，況且告訴人於
      偵查及本院調查時所述，亦有諸多不合理之處（詳後（三）、（四）所述），
      自應以告訴人於警訊及本院審理時之指訴為可採，而告訴人於偵查及本院調查
      時所為之陳述，顯係事後迴護及附和被告之詞，尚難採為有利於被告之證據。
（三）告訴人原先指訴其交付之六十萬元係利息而非本金確為可採，否則告訴人既已
      清償六十萬元之本金，已逾其中告訴人所簽發一張本票之面額（五十萬元），
      衡情告訴人當會要求被告儘速返還該本票，被告亦應主動返還該本票，然何以
      始終未返還其中面額五十萬元之本票，雖被告辯稱其曾多次要求告訴人取回，
      告訴人均以待借款完全清償再予取回為由而未取回置辯，然衡諸常情，債務人
      清償部分債務如能取回部分債權憑證或設質之有價證券，已屬求之不得，豈有
      怠於取回之理，被告所辯顯違常情，足認告訴人先後交付之六十萬元僅為利息
      而非本金，自無法取回該本票至明。且倘如被告所辯其刊登報紙所欲賺取者僅
      為符合一般民間借貸之二分或三分利，則其周遭之親朋好友缺乏資金周轉衡情
      應不乏其人，被告借貸與熟識之特定人已為以足，且較明瞭其信用狀況，債權
      亦較能獲得較大之保障，何以大肆刊登報紙，其用意僅在於賺取符合一般民間
      借貸之二分或三分利，又不預扣利息，其動機頗令人費解，且民間借貸因借款
      人一般均無任何人保或物保，相對地承擔極高風險，則其賺取較諸金融業者為
      高之二分或三分利應尚屬合理，被告衡情自可光明正大以乙○○或許先生自居
      ，何以竟以陳先生之名以為隱蔽；再者被告與告訴人嗣後均一致稱約定利息係
      三分，然依被告及告訴人所訴，借一百五十萬，共分十一期（一期為十日）清
      償，第一期至第十期各給付十五萬元以清償本金，第十一期給付十五萬元始屬
      利息，則相當於告訴人借一百五十萬元，前十期即一百日內均清償本金，及至
      第一百一十日始給付利息，其月息並非與三分息相當（扣除中間陸續清償之本
      金），且無形中將借款期長延長至一百日以上，使被告貸出之金錢無法在短期
      回收、再利用，亦有悖借貸常情，且告訴人交付設質之前開支票、本票，其發
      票日或到期日分別為八十九年十二月六日或八十九年十二月八日，距借款日（
      八十九年十月五日）僅六十餘日，亦與被告及告訴人所指之十一期攤還，需時
      一百天以上不符，益徵告訴人嗣於偵查及本院調查時所述，確非真實。
（四）另被告辯以因借款之時，告訴人正處於退票中，債信不良，所以才要求告訴人
      在支票外，另開立兩張本票以供擔保等詞，然查告訴人所交付之支票發票人為
      林明露，非告訴人，與被告所言並不相符，且被告自承於告訴人已交付六十萬
      元後，仍將面額一百五十萬元之支票提示（未獲兌現），有支票正反面影本及
      退票理由單可憑，若真如被告所言，六十萬元為本金，其何以又提示上開支票
      欲領得該筆一百五十萬元之款項，足證被告所言顯不足採信。
（五）當前社會經濟狀況，一般民間之借貸，約月利率百分之二（即二分），即一萬
      元每月收取二百元之利息（每日約收取六．七元），而被告出借一萬元每日卻
      收取一百元之金額，月利率高達百分之三十，即三十分，其顯係不相當且屬反
      常之重利，而被告於出借款項時，預先計算利息，自借款中扣除，再將剩餘本
      金交付告訴人，且事後又陸續收取四期利息，自已實際取得利息，縱事後告訴
      人未清償借款，亦不影響被告重利行為之認定。被告所辯其與告訴人約定之利
      息僅三分，且尚未收取利息云云，無非被告事後卸責之詞，不足採信。
（六）按刑法第三百四十五條之常業重利罪，係行為人以重利盤剝為其犯罪生活之事
      業，而資以為生者而言，即普通重利罪類皆以特定人為對象，而常業重利罪，
      則得以一般人為對象，如「明知社會上有急迫而舉債濟急，及因輕率或無經驗
      而從事舉債之情形，乃預定苛刻之條件，一俟他人告貸，即藉以博取重利為常
      業者，雖非對於特定人乘機利用，不能謂非對於一般人具有犯罪之概括犯意，
      則其犯有前項法條（指刑法第三百四十四條）所載情事，即應論以同法第三百
      四十五條之罪」（最高法院二十七年度上字第五二Ｏ號判例意旨參照）。是本
      件被告明知當今景氣低迷，百業蕭條，社會上常有難以週轉，急迫而舉債濟急
      之情形，仍主動登報招徠不特定人，乘其急迫，竟訂立苛刻條件，俟告訴人或
      他人告貸，即藉以取得與原本顯不相當之重利，其顯係針對不特定人，而非特
      定人，依上開判例所示，足以認定被告有賴博取重利為常業之意思，並為事實
      之表現，至被告是否尚另有其他正當職業或事業，則非所問，被告所辯其非常
      業云云，亦無可採。
三、核被告所為，係犯刑法第三百四十五條之常業重利罪，爰審酌被告前已有重利罪
    之犯罪紀錄並已執行完畢，猶不知悔改，仍經營地下錢莊，乘人急需，而貸與與
    原本顯不相稱之利息，擾亂金融秩序，造成社會諸多問題，所生危害非輕及犯罪
    後猶飾詞狡卸否認犯行等一切情狀，量處如主文所示之刑，並諭知易科罰金之折
    算標準（被告行為時之刑法第四十一條規定：「犯最重本刑為三年以下有期徒刑
    以下之刑之罪，而受六個月以下有期徒刑或拘役之宣告，因身體、教育、職業或
    家庭之關係，執行顯有困難者，得以一元以上三元以下折算一日，易科罰金。」
    ，然被告行為後，刑法第四十一條已於九十年一月四日修正，同年月十日經總統
    公布施行之，修正後之刑法第四十一條規定：「犯最重本刑為五年以下有期徒刑
    以下之刑之罪，而受六個月以下有期徒刑或拘役之宣告，因身體、教育、職業、
    家庭之關係或其他正當事由，執行顯有困難者，得以一元以上三元以下折算一日
    ，易科罰金。但確因不執行所宣告之刑，難收矯正之效，或難以維持法秩序者，
    不在此限。」「併合處罰之數罪，均有前項情形，其應執行之刑逾六月者，亦同
    」，而易科罰金事項，係關於執行之事項，與罪刑之輕重問題無涉，自應尊重制
    定新法之精神，一律適用新法，不生新舊法律適用之比較問題（見柯慶賢著刑法
    專題研究一書第十三頁，另最高法院二十四年七月一日民刑庭總會決議、最高法
    院二十九年上字第五二五號判例意旨參照），以示懲儆。至被告所持有之告訴人
    簽發之前開支票、本票，無非告訴人為供借款之擔保，而將上開本票及支票設定
    質權與被告，該質物之所有權仍屬於告訴人，縱被告與告訴人約定借款之利率，
    與原本顯不相當，依民法第二百零五條規定，其利率超過週年百分之二十部分，
    無請求權，但其間債權債務仍屬存在，苟告訴人清償上開借款，被告自應將質物
    即告訴人簽發之上開本票及支票返還與出質人即告訴人，實難謂該本票及支票係
    被告因犯罪所得之物（最高法院八十九年度台上字第四四０六號判決意旨參照）
    ，況且該本票及支票已經警方查扣後交還告訴人，而不復為被告所持有，另利息
    三萬元亦已發還告訴人，而不復為被告所有，亦有贓物認領保管單一紙在卷可稽
    ，則上開本票、支票及現金三萬元業已非屬被告所有，均與沒收要件不合，爰不
    另為沒收之諭知，併此敘明。
四、據上論斷，應依刑事訴訟法第二百九十九條第一項前段，刑法第三百四十五條、
    第四十一條第一項前段，罰金罰鍰提高標準條例第一條前段、第二條，判決如主
    文。
本案經檢察官陳錫柱到庭執行職務。
中      華      民      國     九十     年      七      月     十七     日
                                    臺灣臺北地方法院刑事第三庭
                                        審判長法  官  徐  世  禎
                                              法  官  葉  建  廷
                                              法  官  黎  惠  萍
右正本證明與原本無異
對於本件判決如有不服，應於收受送達後十日內，向本院提出上訴書狀，上訴於臺灣
高等法院，並按他造當事人之人數附具繕本。
                                              書記官  賈  繼  藩
中      華      民      國     九十     年      七      月     十七     日
附錄論罪法條：
刑法第三百四十五條：
以犯前條之罪為常業者，處五年以下有期徒刑，得併科三千元以下罰金。


司法院資訊處製作；財團法人民間司法改革基金會備份。
